【裁判字號】    88,重上更(二),47
【裁判日期】    890830
【裁判案由】    貪污治罪條例
【裁判全文】
臺灣高等法院臺中分院刑事判決              八十八年度重上更(二)字第四七號
    上  訴  人  臺灣臺中地方法院檢察署檢察官
    被      告  庚○○
    選任辯護人  王傳賢
右上訴人因被告違反貪污治罪條例案件，不服臺灣臺中地方法院中華民國八十四年一
月十六日第一審判決（民國八十三年度訴字第三二四九號，起訴案號：臺灣臺中地方
法院檢察署民國八十三年度偵字第七七九六號），提起上訴，經判決後，由最高法院
第二次撤銷發回，本院判決如左：
    主      文
原判決撤銷。
庚○○依據法令從事公務之人員，侵占公有財物，處有期徒刑貳年陸月，褫奪公權貳
年。
    事      實
一、庚○○係原臺灣省政府所屬臺灣新生報業股份有限公司（省政府持股占百分之八
    十二‧一五）所轄臺灣新聞報社於民國（下同）七十八年至八十二年十一月間派
    駐中部地區之特派員，負責該報社中部地區之新聞採訪、公務相關經費之呈報、
    及廣告之招攬與廣告費之收繳等工作，係依據法令從事公務之人員。其於八十一
    年十二月初，向省立鳳凰谷鳥園招攬兩天「半十彩色」之賞鳥活動廣告，庚○○
    本向省立鳳凰谷鳥園之承辦人周淇鎮表示廣告費需要新臺幣（下同）十五萬元，
    惟經商議後，改為十萬元，周淇鎮即於八十一年十二月十七日簽請園長准予支付
    十萬元刊登前開廣告（於同月十八日批准），庚○○亦於同月中旬至同月二十四
    日之間某日書寫簽呈一紙，請求報社准以優惠價格刊登上開廣告。惟庚○○明知
    鳳凰谷鳥園之承辦人員周淇鎮並未請求以五萬元之代價刊登，且其等二人研議之
    廣告費用為十萬元，庚○○竟於其公務上所制作之前開簽呈，書寫「該園僅有五
    萬元經費」之不實事項，並以「鳳凰谷鳥園同屬省營事業機構」為理由，簽請報
    社准以五萬元之優惠價格刊登前項廣告，足生損害於該報社承辦廣告業務相關人
    員及社長（王渭濱）核批此項簽呈之正確性。嗣該報社社長即批准以五萬元之優
    惠價格刊登前開廣告，且於八十一年十二月二十四日及二十五日刊登完畢，庚○○即於同月二十八日囑該報社台中辦事處行政業務助理甲○○填寫十萬元之廣告
    費收據寄交省立鳳凰谷鳥園憑以繳費。嗣至八十二年一月十一日，省立鳳凰谷鳥
    園將十萬元之廣告費用寄達該報社台中辦事處，甲○○旋於同月十二日前往土地
    銀行台中分行提領此筆現金。庚○○明知依照當時「臺灣新聞報社員工暨廣告社
    招攬廣告辦法」第三條之規定，其得領取之佣金最多只有廣告費用之三成即三萬
    元，其餘七萬元應於次月底前繳交總社，竟萌為自己不法所有之意圖，以其中五
    萬元係其爭取，為其福利為由，囑附不知情之甲○○僅以三萬五千元報繳總社，
    而將持有其餘應屬臺灣新聞報社所有公有財物之三萬五千元侵占入己（如加計庚○○應領得之佣金，庚○○共收取六萬五千元，其中五千元係以現金支付，其餘
    六萬元則請甲○○代為存入其郵局帳戶，分次提領花用）。嗣經總社查覺，庚○○始於八十二年十二月二十一日補繳五萬元（其中一萬四千元係逾期繳款滯納金
    ）予總社。
二、案經法務部調查局台中市調查站移送臺灣臺中地方法院檢察署檢察官偵查起訴。
    理      由
一、訊據被告庚○○雖坦承其於七十八年至八十二年十一月間，確擔任臺灣新聞報社
    派駐中部地區之特派員，及於八十一年十二月間，有向省立鳳凰谷鳥園招攬前開
    賞鳥活動廣告，雖經伊向總社簽准以五萬元之優惠價格刊登，但省立鳳凰谷鳥園
    承辦人員已簽准以十萬元支付，及嗣後只將其中之三萬五千元繳交報社等情。惟
    被告矢口否認伊有任何犯罪情事，並辯稱：伊於八十一年十二月間，向鳳凰谷鳥
    園招攬前開廣告時，為替報社爭取較高之廣告費收入，原向鳳凰谷鳥園承辦人員
    周淇鎮開價十五萬元，但當時周淇鎮認為太高，伊同意降為十萬元，惟周淇鎮仍
    表示恐無此預算，確定金額須待簽准才能得知，伊為促成交易，乃向周淇鎮表示
    雙方各自回去爭取與請示，伊並再請示報社廣告組之組長戊○○後，才依戊○○
    之指示，寫簽呈向總社爭取以五萬元之優惠價格刊登前開廣告，上開簽呈之內容
    並無不實。此後，經伊向周淇鎮詢問，得知鳳凰谷鳥園已核准十萬元之廣告費，
    因依報社台中辦事處處理廣告業務之慣例，有關廣告費多寡之問題，向來均與戊○○聯繫報告，伊乃主動向戊○○報告可收取十萬元之廣告費，當時戊○○即指
    示原核准五萬元廣告費之簽呈作廢，應依十萬元計算，伊在為此報告之後，前開
    廣告才於八十一年十二月二十四日、二十五日刊登，當時，伊並有向甲○○告知
    此情，此後之後續作業即應由甲○○完成。依照作業程序，不可能會有甲○○所
    稱廣告刊出後，伊為等待總社核准五萬元廣告費之簽呈，而要其緩送託登單之情
    形，甲○○之證詞不但與戊○○所證不符，更與一般刊登廣告之經驗與程序相違
    背。況依甲○○之證詞，其亦知託登單之金額應與廣告費收據之金額相符合，否
    則即與規定不符，亦會使會計稽核出現漏洞。以甲○○擔任報社臺中辦事處會計
    行政工作多年之經驗，對此自屬知之甚詳，不可能會同意違規辦理，故本件鳥園
    廣告費之收支，如有叫其以多報少，甲○○應不致配合，本件可能係因報社原已
    批准五萬元之廣告費，所以甲○○填載五萬元之託登單寄交總社，其後已有十萬
    元廣告費收入時，甲○○未予更正，但基於個人對應報繳金額之錯誤認知，或出
    於陷害被告之意圖，才將不實之佣金存入郵局帳戶，又因伊之疏忽，未及時發現
    ，甲○○才再以此作為箝制要脅之把柄，又於數度對外放話要伊對其好一些而無
    效後，才於事隔一年後，向報社檢舉，而有本案。依照臺灣新聞報臺中辦事處之
    作業慣例，廣告託登單均由甲○○負責全權處理，其如何填載，何時寄交總社，
    均不會再知會招攬廣告之記者，伊對本案之託登單如何填載，何時寄交總社，均
    不知情。另甲○○因作業上之疏失，將六萬元存入伊之郵局帳戶後，因伊於當時
    有中區郵政管理局、華信商銀臺中分行、臺中十一信、世華商銀台中分行、交通
    銀行、華銀民族路分行六本存摺同時提存使用，且均往來頻繁，平日又均以金融
    卡取款，且廣告費佣金收入有時月入十餘萬元，伊又無逐筆查帳之習慣，才未及
    時發現此項錯誤，並非有意私吞。伊若有意侵占，斷不會將廣告費收取十萬元之
    事實告知戊○○，亦不致將廣告費佣金存入郵局帳戶以留下證據。本案係由甲○○檢舉，其地位與告訴人相同，而其所述不僅有違情理，且諸多矛盾，應不得以
    其證詞資為對伊論罪之依據，伊實係受甲○○之誣陷等情。
二、第查：(一)本案被告庚○○向省立鳳凰谷鳥園招攬前開常鳥活動廣告之期間，所書
    寫請求報社准以優惠價格刊登廣告之簽呈，雖因逾保存期限，於法務部調查局臺
    中市調查站開始調查本案之前，即已銷毀，故其書立簽呈之日期與該簽呈之確實
    內容無法查證。惟省鳳凰谷鳥園承辦上開廣告業務之人員周淇鎮係於八十一年十
    二月十七日書立主旨內容為：「茲為加強十週年慶宣傳，讓更多的遊客參與各系
    列活動，擬在臺灣新聞報加強新聞媒體報導，計二天，約需新臺幣十萬元，是否
    可行，請核示」之簽呈，並於同月十八日即經該鳥園之園長核可，此有上開簽呈
    影本附卷可稽（見本院八十年度上訴字第八○三號刑事卷宗第八十二頁。）被告
    既自承伊係在與周淇鎮議價之後書寫簽呈，而臺灣新聞報社在向時任該報社廣告
    組組長之戊○○查證之後，亦以八十九年六月十二日新政風字第八九○六一號函
    向本院覆稱被告係在廣告刊登前，即向報社提出簽呈（見本院本案卷宗第一五三
    頁），以此研判，被告提出此項簽呈之時間應在八十一年十二月中旬至同月二十
    四日（即第一次刊登廣告之日期）某日，應可確定。又該紙簽呈之確切內容，雖
    無法查證，惟經臺灣新聞報社查證，被告當時係以「鳳凰谷鳥園同屬省營事業機
    構該園僅有五萬元經費」為理由，簽請准以五萬元之優惠價格刊登廣告，此亦有
    臺灣新聞報社八十四年八月九日新人字第八四一二○一號函在卷足佐（見本院八
    十四年度上訴字第八○三號刑事卷宗第一宗第六十七頁），即被告亦坦承其係簽
    請報社准以五萬元刊登上開廣告（見偵查卷第六十二頁）。雖辯稱當時係因周淇
    鎮未能確定可支付廣告費用之金額，伊為促成交易，才於請示戊○○之後，書寫
    上開簽呈向報社爭取以五萬元之優惠價格刊登廣告。惟本案被告向省立鳳凰谷鳥
    園招攬前開廣告，議價之初表示要十五萬元，經議價後以十萬元達成協議，省立
    鳳凰谷鳥園承辦此項廣告業務之人員周淇鎮並因此簽請鳥園核准支付此筆費用，
    議價當時，確係自十五萬元殺價降至十萬元，不可能從五萬元增至十萬元，上情
    已據證人周淇鎮於偵、審中均指證不移（見偵查卷第十頁、第六十二頁反面、原
    審卷第六十三頁反面），周淇鎮並證稱其間並未提到五萬元之事（見本院八十四
    年度上訴字第八○三號刑事卷宗第二宗第二百五十頁反面）。是周淇鎮雖於簽呈
    獲准後，才知可支付廣告費用十萬元，並告知被告，但周淇鎮從未向被告表示只
    有五萬元刊登廣告經費，且其與被告商議時，雙方即以十萬元達成初步協議，此
    無論從周淇鎮之簽呈內容，或從周淇鎮之證詞，均可獲得證實。故本案被告在與
    周淇鎮商議之後，顯無誤認省立鳳凰谷鳥園僅有五萬元刊登廣告經費之可能。詎
    其仍於職務上所制作之前開簽呈為此不實之記載，自足生損害於該報社承辦廣告
    業務相關人員（該簽呈依照作業流程，係先由經理部內廣告組簽註意見後簽會電
    算組，經總經理核章後簽會會計室，再呈副社長、社長批核）及社長（王渭濱）
    核批此項簽呈之正確性。(二)本案被告所招攬之前開省立鳳凰谷鳥園賞鳥活動廣告
    於八十一年十二月二十四日及二十五日刊登完畢之後，被告即於同月二十八日囑
    請甲○○填寫十萬元之廣告費收據向省立鳳凰谷鳥園請領廣告費用，此係被告所
    是認之事實（若非被告之告知，甲○○亦不知廣告費用為十萬元）。而省立鳳凰
    谷鳥園於八十二年一月十一日將十萬元以支票寄達該報社臺中辦事處，甲○○於
    同月十二日前往土地銀行台中分行提領此事廣告費用，公庫支票須先經過被告核
    章（相關單據見偵查卷第三十頁至第三十四頁），而被告亦將其郵局存摺託交甲○○請其代將可領取之部分佣金存入其郵局帳戶，則對此廣告費用之收取，被告
    豈有不知之理。而甲○○於領取上開廣告費用之後，除將三萬五千元報繳總社之
    外，係將五千元現金交付被告，另將六萬元於同日存入被告在中區郵局管理局所
    開設之○七三六五八─五號之帳戶，上開六萬元並經被告於八十二年二月四日二
    次提領（每次提領三萬元）完畢，上情亦有郵政劃撥儲金存款通知單（見偵查卷
    第三十頁）及被告上開郵局存摺（見本院八十八年度上更一字第二九三號刑事卷
    字第三十一頁）影本附卷可稽。設非被告另有明確指示，甲○○豈有將被告之佣
    金部分存入郵局，部分以現金交付被告之理。且被告辯稱當時其有五本金融機關
    之存摺同時使用，但經本院訊問，被告亦坦承其中交通銀行之帳戶是供報社撥付
    薪水使用，世華銀行及臺中第十一信用合作社之帳戶均係買賣股票所用，另華南
    銀行之帳戶雖為私人平常使用之帳戶，但印象中並未將此本存摺交託甲○○存入
    廣告佣金（見本院本案卷宗第一六○頁）。被告亦未能指出上開存摺於同段期間
    曾存入何筆廣告佣金。堪證被告當時應只有將郵局存摺交託甲○○作為廣告佣金
    存款所用。而依據被告前開郵局存摺顯示，其於八十一年十二月二日之郵局存款
    餘額只有一百三十九元，雖於同月二十一日有利息收入四百五十二元，當時之存
    款餘額亦只有五百九十一元，此後除於八十二年一月十二日由甲○○代為前開廣
    告佣金六萬元之外，直至八十二年三月二十四日，才又另存三千八百二十元，其
    後又到八十二年七月十三日才又有一萬元之存款記錄。依據被告前開帳戶之使用
    情形，及被告前開郵局帳戶之存提款情形，被告辯稱因伊有多本存摺同時使用，
    且往來頻繁，且以金融卡提款，兼以廣告費收入甚多，又無逐筆查帳之習慣，才
    未及時發現甲○○將六萬元存入其郵局帳戶云云，顯亦與事實不符，而不可採信
    。如再參酌鳳凰谷鳥園承辦人員周淇鎮並未向被告表示刊登廣告之經費只有五萬
    元，被告於其簽呈為此不實之記載等情，相互印證，應堪認定證人甲○○證稱
    被告當時告知多出來之五萬元係其爭取之福利，應歸伊取得，並指示其將三萬五
    千元寄繳報社，餘款六萬元存入伊之郵局帳戶，另五千元交伊使用等情，信而有
    徵，應可採信。且衡諸常情，如若因甲○○有作業錯誤之情事，則其於報社調查
    之期間，只需據實以告即可真相大白，甲○○亦不可能會因作業錯誤而負擔刑事
    責任，其何需於日後甘冒被訴偽證之危險而誣攀被告。被告嗣雖辯稱甲○○如何
    與伊不睦，可能出於陷害伊之意圖，而故意為錯誤之存款，以作為日後箝制及要
    脅伊之把柄云云。惟其等二人若有不和睦到甲○○會設局誣陷被告之程度，被告
    於報社調查期間所書寫之報告，豈會自承其百分之百信任甲○○，且將印章交付
    甲○○於支票用印（見本院本案卷宗第一九四頁）？且依其在上開報告所載述之
    情形，其亦僅懷疑曾因要求甲○○在支票用印時，須隨附原始憑證供伊審閱，可
    能因此引起甲○○抱怨而已。其於法務部調查局臺中市調查站應訊時，亦自承與
    甲○○並無恩怨，僅可能因伊對甲○○工作上之要求，使甲○○對伊產生不滿（
    見偵查卷第三頁反面）。在此情形，甲○○豈有甘冒被訴偽證之危險而誣攀被告
    之可能。尤其當時亦在臺灣新聞臺中辦事處擔任工友之乙○○及記者己○○、辛○○均證稱不知被告與甲○○有結何怨（見本院本案卷字第一一一頁反面、第一
    六一頁反面）。證人劉明容雖證稱甲○○曾拜託被告利用其關係幫忙甲○○之先
    生調職，結果未成功，而有心結（見本院本案卷宗第一三一頁），但縱有此事，
    衡情甲○○亦不致因請託未成，即設局誣攀被告，被告此部分所辯，本院認尚不
    足採信。(三)證人戊○○雖證稱被告事後曾經向其言明鳳凰谷鳥園所支付之廣告費
    有十萬元，其聞言後並告知廣告費如有收入十萬元，先前之簽呈應即失其效力，
    要如數繳回七萬元等情（見本院八十四年度上訴字第八○三號刑事卷宗第一卷第
    一一四頁反面）。惟證人戊○○如有提醒被告要繳回七萬元，被告豈會未予注意
    ，致生錯誤？另被告於報社調查期間所書寫之報告，對其被訴之前開犯罪行為已
    百般辯解，但其中查無戊○○所證上情（見本院本案卷字第一九三頁至第二百
    頁）。若其確曾向戊○○言明鳳凰谷鳥園所支付之廣告費用有十萬元。可資以證
    明其並無侵占犯意，則於報社調查期間，戊○○當時擔任廣告組組長，即可向報
    社澄清上情，該報社亦不致本案移送法務部調查局臺中調查站調查，詎戊○○並
    未出面澄清。且戊○○當時雖為該報社之廣告組長，被告之前開簽呈有經其核閱
    ，但廣告組僅係就能否排版及廣告費用表示意見，關於廣告費用之入帳與稽核則
    由電算與會計組負責，收款亦由出納、會計負責，均與廣告組無關，至於簽呈內
    容是否准許，則由社長核批，嗣後廣告費之收據亦不須經過廣告組核閱，上情既
    經戊○○於本院訊問時證述明確（見本院本案卷字第二四四頁至第二五五頁），
    則戊○○如有接獲被告之前開告知，衡情亦會轉知相關單位，或報告該報社之上
    級主管，甚至被告亦會請其轉告，始合情理，豈會由戊○○以廣告組長之身分，
    告知該簽呈失效之後，即無下文。而被告所擬上開簽呈經核准之後，後續之收款
    與稽核既與廣告組無一相關，戊○○亦坦承此後如何繳款，伊不瞭解，在此情形
    ，被告豈有盡捨相關單位與其上級主管不予告知，而僅向戊○○告知上情之理。
    縱有告知，亦不能因此而認定被告不會有侵占廣告費之行為與犯意。審酌上情，
    本院認尚不得依據戊○○之上開證詞，資為被告並無不法所有意圖之證據。另本
    院歷次向臺灣新聞報函查，該報社亦係依據戊○○之陳述而函復被告事後有為前
    開告知，業據臺灣新聞報於各該覆函中載述明確。既均為戊○○之證述，依照上
    開說明，本院亦認不得以此作為有利被告之認定。又證人乙○○雖證稱：甲○○
    曾當面告以鳳凰谷鳥園之廣告費，其中五萬元是作業疏失，惟恐受罰始向調查站
    檢舉云云，惟此為甲○○所否認，且為恐受行政處罰即向調查站檢舉而誣陷他人
    犯罪，亦不符合常情，另本案經查亦係報社移請調查局偵辦而非甲○○向調查局
    主動檢舉，綜合上情，本院亦不認乙○○之上開證為可採信。(四)臺灣新聞報臺中
    辦事處同仁處理廣告之流程原則上雖係將廣告稿連同託登單寄交報社廣告組處理
    ，經報社刊登後，再由臺中辦事處開立收據予委登單位，俟收款入帳後，由甲○○領出款項，將應得之佣金交付爭取廣告之同仁，其餘再由甲○○代為轉寄繳給
    報社。另臺灣聞報社八十七年四月九日新政字第八七○四三七號函亦載明該報社
    廣告費之處理係以電腦操作，由經理部電算處理組依廣告託登單登錄，再由會計
    室依電算組提供之廣告費明細表登錄（見本院八十六年度上更一字二九三號刑事
    卷字第一一五頁背面）。但有時會因時效問題，只要先以電話跟總社廣告組聯繫
    ，即可先刊登廣告，再送託登單，本案鳳凰谷鳥園之前開廣告即是先登廣告，再
    補送託登單，此除據證人甲○○證述明確外，並經證人戊○○證明屬實（見本院
    本案卷第二十五頁）。此除足以證明證人甲○○於偵查中證稱「被告要其託登單
    慢點送，等社長核准五萬元後，再將託登單寄給廣告組，其上單價寫五萬元，被
    告說多出來之五萬元係其爭取之福利」等情，難認與實際作業程度不符外，更足
    以證明戊○○既證稱事先有接獲被告電話告知廣告費為十萬元，詎於事後接獲五
    萬元之託登單之後，竟不請求更正或為其他處理（見本院本案卷字第五十二頁、
    五十三頁），實有違常情。另臺灣新聞報臺中辦事處在本案發生之前，廣告費收
    據均未送往總社，此亦經甲○○證實，且為被告所不否認。因此，亦不能以收據
    記載收入十萬元，即推認被告不致為本案之犯行。又本案並非甲○○直接向司法
    機關檢舉，而係因王順節記者從省立鳳凰谷鳥園得知被告為此廣告收費之事，與
    該鳥園弄得不愉快，另外陳柏堂記者得知此情後，亦曾告知調查局，並將此情告
    知甲○○，甲○○才於八十二年十二月十三日將上情以書信向該報社王渭濱社長
    為書面報告，復經該報社政風單位調查後，才移送法務部調查局臺中調查站調查
    ，以上各情亦有甲○○所寫書信及臺灣新聞報社政風室上開簽呈影本存卷可稽（
    見本院本案卷宗第二二三頁至二三三頁）。是甲○○縱可能因其他記者已在渲騰
    此事，恐受行政處分才出面檢舉，但應無被告所辯故意存錢錯誤藉以脅制等情。
    被告此部分所辯，殊難採信。
三、查臺灣新聞報社係省府持股百分之八十二‧一五，民股持股百分之十七‧八五之
    省營事業臺灣新生報業股份有限公司所屬機構，此業經臺灣省政府新聞處以八十
    三年六月十五日八三新一字第五八七○號函復在案（見偵查卷第八十頁）。是該
    報社應具有公營事業性質。被告既係該報社派駐中部地區之特派員，負責新聞採
    訪、公務相關經費之呈報，及廣告之招攬與廣告費之收繳（依照臺灣新聞報社員
    工暨廣告社招攬廣告辦法第二條之規定，員工招攬之廣告費，應由各經手人員負
    責收繳，是該報社中部地區辦公室縱使向來均交甲○○代為處理，且相沿成習，
    亦不能因此而認定被告就其招攬之廣告，無收繳廣告費之責任），則對此廣告之
    招攬及廣告費之收繳，自屬被告之公務範圍。被告為依法令從事公務之人員，
    於職務上所制作之前開簽呈為前開不實之登載，足生損害於該報社承辦廣告事務
    相關人員及社長核批此項簽呈之正確性，另又將其職務上負責收繳持有名屬臺灣
    新聞報社所有公有財物之三萬五千元侵占入己，所為核係分別觸犯刑法第二百十
    三條之公務負登載不實罪，及修正前貪污治罪條例第四條第一項第一款之侵占公
    有財物罪。所犯上開二罪之間，有方法結果之牽連關係，應依牽連犯之規定，從
    一重依侵占公有財物罪處斷。因上開二罪有牽連犯關係，裁判上一罪，故被告觸
    犯公務員登載不實罪部分，雖未經起訴，亦為起訴效力所及，本院仍應併予審判
    。另就被告侵占公有財物部分，公訴人雖以公務員利用職務上機會詐取財物罪起
    訴，惟甲○○係擔任行政助理工作，受被告之指示而協助處理上開廣告費之收繳
    ，其因被告之指示而將應該報繳之廣告費交予被告，或遵其指示存入郵局，僅能
    認定被告係利用不知情且無侵占犯意聯絡之甲○○為侵占犯行，係間接正犯，尚
    不能因此認定甲○○係受被告詐欺陷於錯誤而交付財物。是公訴人認被告所為應
    成立公務員利用職務上機會詐取財物罪，其起訴法條尚有未洽，應予變更。另貪
    污治罪條例於被告行為後之八十五年十月二十三日雖經修正公布施行，同年月二
    十五日生效，惟就被告行為時之舊法及裁判時之新法比較結果，其中侵占公有財
    物罪法定刑之併科罰金部分，修正後新法提高為新臺幣一億元以下，是比較新舊
    法，應以適用該次修正前之舊法有利於被告，自應依修正前貪污治罪條例第四條
    第一項第一款之侵占公有財物罪處斷。又被告所侵占前開公有財物之廣告費係三
    萬五千元，且事後已將之補繳總社，衡其情節尚屬輕微，其所得財物復在五萬元
    以下，應依同條例第十一條第一項之規定減輕其刑。另被告因一時貪圖小利，思
    慮未週而罹重典，情輕法重，如科以法定最低度之刑猶嫌過重，其犯罪情狀在客
    觀上足以引起一般同情而可憫恕，應再依刑法第五十九條之規定遞減其刑。原審
    對被告上開所犯，未予詳究，而為被告無罪之判決，尚有未洽。檢察官聲明上訴
    ，指摘原審判決不當，為有理由，自應由本院將原審判決上開部分撤銷改判。爰
    審酌被告尚無前科，犯罪所侵占之財物不多，且事後已連同滯納金一併補繳等一
    犯罪情狀，量處有期徒刑二年六月，並依法宣告褫奪公權二年。至被告侵占所得
    事後既已補繳，自無庸再諭知追繳發還被害人，併此敘明。
四、公訴意旨雖另以：被告庚○○於八十一年十一月間，取得臺灣省政府新聞處委託
    刊登「臺灣省八十一年環境清潔競賽」之政令宣導廣告費支票款八萬元，原應將
    此筆款項兌領後再報支給高雄總社，詎其竟意圖為自己不法之所有，向處理本件
    廣告會計事宜之行政助理甲○○諉稱其欲自行報繳，使甲○○陷於錯誤，而於八
    十一年十一月八日領出該款交予庚○○，嗣庚○○即未將該款報繳總社，而據為
    己有。因認被告庚○○此部分又犯貪污治罪條例第五條第一項第二款之利用職務
    上機會詐取財物之罪嫌。
五、惟按犯罪事實應依證據認定之，無證據不得推定其犯罪事實，此於刑事訴訟法第
    一百五十四條定有明文。又所謂認定犯罪事實之證據，係指足以認定被告確有犯
    罪行為之積極證據而言。該項證據自需適合於被告犯罪事實之認定，始得採為斷
    罪資料。本件訊據被告庚○○矢口否認伊有前開犯行，並辯稱前開政令宣導廣告
    費八萬元，係由甲○○收取支票，並前去提示領款，伊並未向甲○○表示要自行
    報繳，亦未收到該筆款項等情。經查：公訴人認被告涉有此部分犯行，係以證人
甲○○與黃傳榜之證述為論罪依據。第查：(一)證人甲○○自法務部調查局臺中調
    查站應訊時，以迄偵、審中，雖指證被告曾指示其領出前開廣告費支票款八萬元
    ，此後，其即將此筆款項交付被告，且提出臺灣省新聞報社廣告費收據影本及Ｂ
    0000000號支票存根影本各一紙為證。另證人黃傳榜亦證稱臺灣新聞報社
    曾向臺灣省政府新聞處收取前開政令宣導廣告費八萬元。惟甲○○將該筆廣告費
    八萬元交付被告時，並無他人在場，亦無被告開立之收據可以證明，上情亦經甲○○於原審及本院結證在卷。另臺灣新聞報臺中辦事處同仁處理廣告之流程，一
    般係將廣告稿連同託登單寄交報社廣告組處理，經報社刊登後，再由臺中辦事處
    開立收據予委登單位，俟收款入帳後，即由甲○○領出款項將應得之佣金交付該
    同仁，其餘再由甲○○代為轉寄給報社，以上事實，亦據甲○○於法務部調查局
    臺中調查站應訊時，證述明確（見偵查卷第五、六頁）。是此筆款項如均交由被
    告，即與前述處理流程不一致。另上開Ｂ0000000號支票之存根上雖有記
    載「特派員自行處理」，但甲○○既坦認此係其事後自行加註，自不得以此而為
    不利被告之認定。另證人丙○○雖於本院前審訊問時證稱前開宣傳廣告係由被告
    招攬，由其負責撰稿，故其與被告平分二萬四千元之佣金，其已領取一萬二千元
    無誤。但其既同時證稱：因時間已久，已不記得該一萬二千元佣金是被告或甲○○交付，以往甲○○給付佣金給記者都會由經手者簽收，但因前開廣告之經手人
    是被告，故其拿一萬二千元佣金之時並未簽收等情（見本院八十六年度上更一字
    第二九三號刑事卷字第七十三、七十四頁），自亦不得以丙○○證明其有收到一
    萬二千元之佣金，即推認被告確有收取前開廣告費。又卷附之臺灣新聞報社廣告
    費收據左側「未繳報社（無託單）等字係證人甲○○所書寫，亦為其所是認，雖
    其證稱係於開立書據時所書寫（見同上卷字第一二九頁），惟果如所稱其將八萬
    元廣告費交由被告自行處理，則其何能於開立收據時，即預知該廣告費不會繳交
    報社，並即在該紙收據上為前開記載？是足證此部分證述非符常情，自亦不能據
    採為被告論罪之依據。此外，復查無其他積極事足認被告有此部分犯行，原審爰
    就此部分諭知被告無罪，應無不合。公訴人聲明上訴指摘原判決部分不當，非有
    理由。惟就此部分公訴意旨認與被告前開被論罪科刑部分有連續犯之關係，屬裁
    判上一罪。爰不就此另為被告無罪之諭知，併此明。
六、據上論斷，應依刑事訴訟法第三百六十九條第一項前段、第三百六十四條、第二
    百九十九條第一項前段、第三百條，修正前貪污治罪條例第二條前段第四條第一
    項第一款、第十一條第一項、第十六條，刑法第十一條前段、第二條第一項但書
    、第五十九條、第三十七條第二項，判決如主文。
本案經檢察官丁○○到庭執行職務。
中      華      民      國     八十九     年      八      月   三十     日
                                   臺灣高等法院臺中分院刑事第三庭
                                         審判長法  官  方  艤  駐
                                               法  官  胡  忠  文
                                               法  官  廖  柏  基
右正本證明與原本無異。
如不服本判決應於收受送達後十日內向本院提出上訴書狀，其未述上訴之理由者並
得於提起上訴後十日內向本院補提理由書（均須按他造當事人之人數附繕本）。
                                               書記官  柯  孟  伶
中      華      民      國     八十九     年      八      月   三十一   日
附錄條文：
修正前貪污治罪條例第四條：
有左列行為之一者，處死刑、無期徒刑或十年以上有期徒刑，除死刑外，得併科十萬
元以下罰金。
一、盜賣、侵占或竊取公用或公有器材財物者。
                                                                        Ｄ


司法院資訊處製作；財團法人民間司法改革基金會備份。
